臺灣臺北地方法院民事判決　　　　　　　　　　　　九十三年度訴字第一四三七號
　　原　　　告　戊○○
　　訴訟代理人　李志澄律師
　　複 代理 人　林國明律師
　　被　　　告　甲○○
　　　　　　　　乙○○
　　　　　　　　丁○○
　　　　　　　　丙○○
　　右四人共同
　　訴訟代理人　何春源律師
右當事人間請求返還借款事件，本院於中華民國九十三年九月八日言詞辯論終結，判
決如下：
    主  文
被告應連帶給付原告新台幣壹佰壹拾壹萬玖仟肆佰拾元及自民國八十二年十一月
十六日起至清償日止，按週年利率百分之五計算之利息。
原告其餘之訴駁回。
訴訟費用由被告連帶負擔百分之七十七，餘由原告負擔。
本判決原告勝訴部分，於原告以新台幣拾柒萬元為被告供擔保後，得假執行；但被
告如以新台幣壹佰壹拾壹萬玖仟肆佰拾元為原告預供擔保，得免為假執行。
原告其餘假執行之聲請駁回。
    事實及理由
一按判決既判力客觀範圍之認定，應以訴訟標的有無經終局判決為準。本件原告起訴
  主張被告之父何紹圭生前向原告借款，並簽發如附表所示二十二紙支票，金額共計
  新台幣（下同）一百九十二萬八千零四十三元，其中如附表編號二十所示五十萬元
  之借款，原告曾訴請被告應連帶給付其中之四十八萬二千零一十元，經台灣士林地
  方法院（下稱士林地院）九十二年度簡上字第一四九號民事判決原告勝訴確定，爰
  依消費借貸及繼承之法律關係訴請被告就剩餘借款一萬七千九百九十元及其他如附
  表所示編號一至十九及二十一所示之借款負連帶清償之責，故本件訴訟與前揭士林
  地院確定終局判決之訴之聲明及訴訟標的並不相同，並無為前案確定判決效力所及
  之問題，合先敘明。
二原告起訴主張：被告之被繼承人何紹圭於民國八十二年左右常向伊借款，每次借款
  金額不等，何紹圭皆簽發支票作為擔保，之前所簽發之支票均有兌現，嗣何紹圭所
  簽發如附表所示二十二紙支票（下稱系爭支票）卻未兌現，金額共計一百九十二萬
  八千零四十三元。伊於八十三年間得知何紹圭之財產為第三人聲請強制執行，即提
  出上開二十二紙支票原本向士林地院聲明參與分配，惟因執行財產設有二個抵押權
  ，故伊無法獲得分配，但執行法院未發還支票原本。其後何紹圭於八十八年四月八
  日死亡，伊聲請發還支票原本並據以於九十二年間訴請被告請求償還其中之四十八
  萬二千零一十元，經士林地院判決伊勝訴確定，惟其餘借款一百四十四萬六千零三
  十三元被告迄未清償，爰依消費借貸及繼承之法律關係提起本件訴訟等情。並聲明
  ：(一)被告應連帶給付伊一百四十四萬六千零三十三元及自八十二年十一月十六日起
  至清償日止，按週年利率百分之五計算之利息。(二)願供擔保請准宣告假執行。
三被告則以：原告向士林地院聲明參與分配，係主張其執有系爭支票，並未主張何紹
  圭向其借款一百九十二萬八千零四十三元，原告僅為支票持有人，要非借款人。且
  倘為借款，先前所開支票屆期退票，原告應無繼續再借之理，證人陳思宏、楊志煌
  、洪宥臻、劉美妹與原告並不熟識，就超過十年之事卻歷歷在目而為證言，顯係事
  後串證。又依原告主張借款已於八十二年十一月十五日到期，迄何紹圭死亡前原告
  均未追討，直至九十二年四月始訴請被告返還借款，益證原告主張何紹圭向其借款
  ，不足採信，原告既未舉證證明伊等之被繼承人何紹圭向其借款之事實為真，其請
  求被告應連帶返還借款，即無理由等語，資為抗辯。並聲明：(一)原告之訴及其假執
  行之聲請均駁回。(二)如受不利判決，願供擔保請准宣告免為假執行。
四兩造不爭執之事實：
  (一)被告之父何紹圭於八十八年四月八日死亡，何紹圭生前曾簽發如附表所示二十二
    紙支票予原告，金額共一百九十二萬八千零四十三元，經提示後均未兌現。
　(二)何紹圭之其他債權人於八十三年聲請強制執行，執行案號為士林地院八十三年度
　　執字第二０二號執行事件，原告以系爭支票聲明參與分配，惟未獲清償。
　(三)原告曾於九十二年間以如附表所示編號二十之支票向士林地院訴請被告給付其中
　　四十八萬二千零一十元，經該院九十二年度簡上字第一四九號判決原告勝訴確定
　  。
　(四)被告並未聲請對何紹圭拋棄或限定繼承。
　(五)上開事實為兩造所不爭執，並經原告提出支票及退票理由單、參與分配聲明狀、
　  士林地院九十二年度簡上字第一四九號民事判決（見本院卷第二四至五二頁）為
    證，堪信為真實。
五原告主張被告之被繼承人何紹圭於八十二年八月三日向其借款五萬元，於同年八月
  十三日借款二十四萬元，於同年八月二十日借款一十五萬元，於同年八月十八日借
  款二十萬元，於同年八月三十日借款三十萬元，於同年七月五日借款二十五萬元，
  於同年九月一日借款五萬元，於同年六月七日借款五十萬元（經士林地院判決被告
  應連帶返還四十八萬二千零一十元），於同年九月十三日借款五萬元，於同年九月
  二日借款六萬元，合計尚欠借款一百四十四萬六千零三十三元，何紹圭並簽發如附
  表所示二十二紙支票予原告，惟屆期提示均遭退票等事實，固據提出支票及退票理
  由單為證，然為被告所否認，並辯稱原告並未舉證證明何紹圭有向其借貸上開款項
  之事實。則本件兩造爭執之點即在原告主張何紹圭與其有系爭借貸關係存在，有無
  理由？茲析述如下：
  (一)按當事人主張有金錢借貸關係存在，應就其發生所須具備之特別要件即金錢之交
    付及借貸意思表示互相一致負舉證之責任。又按支票為無因證券，支票債權人就
    其取得支票之原因，固不負證明之責任，惟執票人倘主張支票係發票人向其借款
    而簽發交付，以為清償方法，發票人復抗辯消費借貸並未成立，則就借貨關係之
    存在應由執票人負舉證責任。本件被告既否認原告所主張於八十二年間陸續借款
    予何紹圭乙節為真實，自應由原告就該有利於己之事實負舉證之責。
  (二)經查，原告主張何紹圭於八十二年八月十三日向其借款二十四萬元，於同年七月
    五日借款二十五萬元，業據提出如附表所示編號二至六、十至十四之支票及退票
    理由單（見本院卷第一七七至一八一頁、第一八五至一八九頁）為證，復經證人
    即原告客人屈惠英於士林地院九十二年度簡上字第一四九號民事事件結證稱：伊
    很確定何紹圭有向原告借錢，其中原有一筆二十五萬元原要向伊借，但伊拒絕了
    ，當時他有說要分別開五萬元的同額支票給伊，伊後來有看到原告拿二十五萬的
    現金給何先生，時間應該是在七、八月．．．伊總共看過兩次，一次是二十五萬
    ，一次可能也是二十五或二十四萬，支票是分批開的等語甚明（見本院依職權調
    閱該案卷宗第一０五至一０七頁），足信為真實。
  (二)原告另主張何紹圭於八十二年八月十八日向其借款二十萬元，亦經提出如附表所
    示編號八之支票及退票理由單（見本院卷第一八三頁）為證，並據證人即原告客
    人王玉燕結證稱：伊於八十二年時曾經在店裡看到原告拿二十萬元給何紹圭，應
    該是從銀行拿出來的錢，有兩紮，通常一紮是十萬元，所以是二十萬元，何紹圭
    開一張支票給原告，伊看到金額是二十萬五千元，伊有問不是才二十萬元，為何
    開二十萬五千元，他們說是原告借錢給何紹圭所以收五千元的利息等語綦詳（見
    本院卷第一六六頁），亦堪認原告此部分之主張為可取。
  (三)原告又主張何紹圭於八十二年六月七日向其借款五十萬元，經提出如附表所示編
    號二十之支票（見本院卷第一九五頁）為證，且證人即原告客人劉美孃於士林地
    院九十二年度簡上字第一四九號民事事件結證稱：伊知道原告與何紹圭有借錢關
    係，於八十二年六月時在原告所開設美容店裡，伊有看到原告拿五十萬元給何先
    生，伊有聽到何先生說利息先不要扣，何先生說要借幾個月，他先開票等語屬實
    （見該案卷第一一二頁），足信何紹圭確係因於八十二年六月七日向原告借款五
    十萬元，而開立該紙支票以為擔保，此部分借款中之四十八萬二千零一十元業經
    士林地院前揭判決原告勝訴確定在案，原告於本件請求剩餘之一萬七千九百九十
    元，自屬有據。
  (四)原告第主張何紹圭於八十二年八年三十日向其借款三十萬元，於同年九月十三日
    借款五萬元，於同年九月二日向其借款六萬元，據其提出如附表所示編號九、二
    十一、二十二之支票及退票理由單（見本院卷第一八四、一九六、一九七頁）為
    證，各經證人即保險業務員陳思宏於士林地院九十二年度簡上字第一四九號民事
    事件結證稱：原告有把原要繳交的保費，大約六萬一千多元，從伊手上拿回去，
    轉拿給何紹圭，並把何紹圭開的支票給伊，何先生一進門就跟原告說借幾萬元來
    ，後來伊去提示支票並未兌現等語，陳思宏亦當庭確認係如附表所示編號二十二
    之支票無誤（見該案卷第一０八頁），證人即原告美容客人洪宥臻於該案結證稱
    ：於八十二年七月間何先生來找原告，原告叫伊等一下，她要去領錢，後來拿了
    三疊的錢給何先生，何先生也有拿幾千元給原告，原告並問何先生要借多久，一
    疊錢大約是十萬元，伊有看到何先生簽了一張票給原告等語（見該案卷第一００
    、一０一頁），暨證人即原告客人楊志煌於該案結證稱：伊時常看到何先生去向
    原告借錢，印象最深的一次，是原告沒有空，託伊把錢拿給何先生，原告拿四萬
    八千元的現金，何先生開五萬元的票，約於八十二年或八十三年之秋天等語（見
    該案卷第一０九頁），則原告此部分之主張應可採信。
  (五)原告再主張何紹圭於八十二年八月三日向其借款五萬元，於同年八月二十日借款
    一十五萬元，於同年九月一日借款五萬元，僅提出如附表所示編號一、七、十八
    支票及退票理由單（見本院卷第一七六、一八二、一九三頁）為證，惟上開證據
    只能證明何紹圭曾簽發前揭三紙支票予原告，原告既主張其取得支票之原因係何
    紹圭向其借款，依首揭說明，原告應就所主張之借貸事實負舉證責任，原告雖以
    證人己○○之證言欲證明何紹圭於八十二年八月二十日曾向原告借款十五萬元，
    惟依證人即原告美容老師己○○結證稱：於八十二年八間中伊到台北市○○街要
    找原告一起去上課，當時何紹圭也在場，伊聽到原告叫他趕快開十五萬元支票，
    伊看到原告拿一疊錢給何紹圭，何紹圭當場開支票給原告，多少錢的支票伊不知
    道，伊不知原告為何拿錢給何紹圭等語（見本院卷第一六四頁）。僅可認定原告
    曾於八十二年八月二十日交付一疊錢予何紹圭，惟金錢之交付原因則不能證明，
    是原告此部分之主張即非可採。
  (六)原告復主張何紹圭簽發如附表所示編號十五之支票係為支付八十二年六月七日借
    款五十萬元之利息，如附表所示編號十六之支票係為支付八十二年七月五日之借
    款二十五萬元之利息，如附表所示編號十七之支票係為支付利息，如附表所示編
    號十九之支票係為支付八十二年六月七日借款五十萬元之利息云云，惟支票既為
    無因證券，原告復未證明上開支票係為支付借款利息以及借款利息之計算方式，
    要難徒憑其持有上開支票，即認該等支票係為支付借款利息，則原告主張依消費
    借貸之法律關係請求該部分利息，要無足取。
  (七)又證人屈惠英、王玉燕、劉美孃、陳思宏、洪宥臻、楊志煌僅係原告之客人或保
    險業務員，本件爭執者亦非鉅額款項，苟非證人確曾見聞其事，當不致甘冒偽證
    重典而於具結後為上開陳述，被告徒以時間久遠質疑其證言之真實性，委無可採
    。
  (八)至被告另辯稱何紹圭於原告主張借款時點並非無資力，無須向原告借款云云，並
    援引原告所提何紹圭在華泰商業銀行、帳號00000000號帳戶自八十年六
    月三日至八十二年八月十八日止帳目清單為證，惟被告所陳者僅為何紹圭生前部
    分之積極財產狀況，本難窺知何紹圭其時整體財務狀況，且何紹圭果係富有之人
    ，又何以放任支票帳戶一再退票而致交易信用不良？被告徒以關連性薄弱之推論
    ，否定原告所提上開直接事實，尚無足採。
六末按借用人應於約定期限內，返還與借用物種類、品質、數量相同之物；給付有確
  定期限者，債務人自期限屆滿時起，負遲延責任；遲延之債務，以支付金錢為標的
  者，債權人得請求依法定利率計算之遲延利息，民法第四百七十八條前段、第二百
  二十九條第一項、第二百三十三條第一項前段分別定有明文。又繼承人對於被繼承
  人之債務，負連帶責任，亦為同法第一千一百五十三條所明定。本件被告之共同繼
  承人何紹圭向原告借款一百一十一萬九千四百三十三元，並以如附表所示支票最後
  發票日即八十二年十一月十五日為清償期，洵堪認定。從而，原告依消費借貸及繼
  承之法律關係請求被告連帶給付一百一十一萬九千四百三十三元及自八十二年十一
  月十六日起算之法定遲延利息，為有理由，應予准許，超過部分則難認有據，應予
  駁回。
七又本件事證已臻明確，兩造其餘攻擊防禦方法及證據，經本院斟酌後，認為均不足
  以影響本判決之結果，爰不一一論述，併此敘明。
八假執行之宣告：
　本件原告勝訴部分，兩造均陳明願供擔保，請准宣告假執行或免為假執行，經核於
  法並無不合，爰分別酌定相當之擔保金額宣告之；至原告敗訴部分，其假執行之聲
  請，因訴之駁回而失所依據，不予准許。
據上論結，原告之訴為一部有理由，一部無理由，依民事訴訟法第第七十九條、第八
十五條第二項、第三百九十條第二項、第三百九十二條第二項，判決如主文。
中　　　華　　　民　　　國　　九十三　　年　　　九　　　月　　二十四　　日
　　                                    民事第四庭法      官  劉又菁
右為正本係照原本作成
如對本判決上訴，須於判決送達後廿日內向本院提出上訴狀
中　　　華　　　民　　　國　　九十三　　年　　　九　　　月　　二十七  　日
　　                                              法院書記官  楊勝欽
